【裁判字號】    89,台上,4172
【裁判日期】    890714
【裁判案由】    偽造有價證券
【裁判全文】
最高法院刑事判決                              八十九年度台上字第四一七二號
    上  訴  人  甲○○
右上訴人因偽造有價證券案件，不服台灣高等法院中華民國八十九年三月十五日第二
審更審判決（八十八年度上更(二)字第七五八號，起訴案號：台灣台北地方法院檢察署
八十三年度偵字第二六四六六號），提起上訴，本院判決如左：
    主  文
原判決撤銷，發回台灣高等法院。
    理  由
本件原判決認定上訴人甲○○自民國七十二年間起，即因多次違反票據法，經台灣台
南地方法院先後科處罰金，其與以其本人為負責人之旭展食品行，因兩次拒絕往來，
在七十九年八月二十四日，經票據交換所公告為永久拒絕往來戶，無法領取支票使用
，其於八十三年三月十四日，商得吳水春同意，至台北區中小企業銀行三興分行（下
稱北企三興分行）開立吳水春名義，六一一二六－六帳號支票存款帳戶，並領取第一
本支票（共二十五張）交予甲○○使用，八十三年七月二十五日，因吳水春欲返高雄
，向甲○○索回其支票印鑑章，甲○○竟以前所購買之賓士車款尚未付清為由，拒不
返還，吳水春旋即返回高雄居住，詎甲○○見吳水春未將所餘第一本支票取走，竟意
圖為自己不法所有並供行使之用，於同年七月二十九日，在台北市○○街二八四巷十
九弄五號三樓家中，盜蓋吳水春之支票印鑑章於附於第一本支票之支票領取證上，並
於同日持至北企三興分行交予該銀行不知情職員代為填載領到「0000000至0
000000號支票計二十五張」，完成偽造該支票領取證之行為，據以向該銀行請
領支票，次（三十）日再至該銀行，亦將吳水春之印鑑章交予該銀行不知情之職員代
為盜蓋於支票交付登記簿備註欄上，以示已領取該本支票，用示收據之證明，亦完成
偽造該私文書之行為，據以向該行領取該本ＰＷ0000000至ＰＷ000000
0號（以下ＰＷ均予省略）支票計二十五張，使該銀行陷於錯誤，將該本支票交予甲
○○，致足以生損害於吳水春及北企三興分行。甲○○於取得該本支票後，即進而意
圖供行使之用並基於概括之犯意，先在上開吳興街家中，一次將吳水春之印鑑章盜蓋
於全部支票上，再於同年七至八月間，或在同一住處，或在台北市○○街二五五號其
所經營之艾美珠寶公司內，於需用時，連續在如原判決附表編號一至十二所示之支票
十二張上偽造各該日期、金額，再於該店內或台北市區內，用以持交他人作為支付貨
款或調現之用，均足以生損害於吳水春，編號十三之支票一張則因開錯予以作廢丟棄
，嗣因吳水春催討，乃將印鑑章寄回，其餘支票則因吳水春欲再請領支票使用時為吳
水春發覺甲○○已領用第二本支票，而交還吳水春等情；因將第一審論上訴人連續意
圖供行使之用而偽造有價證券罪刑之判決撤銷，改判仍論處同一罪刑。固非毫無見地
。
惟查：(一)、有罪科刑之判決，須將認定之犯罪事實詳細記載於事實欄，然後於理由內
逐一說明所憑之證據及認定之理由，使事實及理由兩相一致，方為合法。倘事實之認
定與理由之敘述不相適合，即屬判決理由矛盾之違法。本件原判決事實欄貳第六行載
明「吳水春未將所餘第一本支票取走」，惟於理由欄貳之三第十七、十八行載明「告
訴人吳水春於警訊之始即指稱：『……後來我第一本支票用完，要向銀行申請第二本
支票時，甲○○才說他那裡有一本支票要給我用』」，理由欄貳之三第二十五行載「
於本院訊問時復指陳：『第一本支票剩下的票我有帶回去』」，理由欄貳之五第十、
十一行認定「本件告訴人若確同意被告續領用支票且未向被告索回支票，何以被告亦
坦承告訴人離去時有將第一本未使用之支票帶走」，原判決事實與理由欄關於告訴人
吳水春有無將所餘第一本支票取走乙節，前後所載並不相適合，已難謂無理由矛盾之
違法。(二)、刑法第二百十條之偽造私文書罪與修正前刑法第二百二十條之準私文書罪
之區別，在於前者由文書之形式加以觀察，即可判定該文書之意涵與性質，而後者之
在紙上文字符號則須依習慣或特約，始足以為表示其用意之證明，兩者之形式與意涵
均不相同。本件原判決事實認定上訴人盜蓋吳水春之支票印鑑章於附於第一本支票之
「支票領取證」上，及將吳水春之支票印鑑章交予該銀行不知情職員代為盜蓋於「支
票交付登記簿」上；查「支票領取證」、「支票交付登記簿」上所載之內容，單純自
形式上觀察，即足以表示支票領取人有自某支票帳戶存款銀行領得某號碼、張數支票
之收據，並非依習慣或特約表示一定用意之證明，性質上係屬刑法第二百十條之私文
書，原判決論以準私文書，引用刑法第二百二十條之規定，自有適用法則不當之違誤
。(三)、上訴人向北企三興分行詐得第二本支票之目的，係意圖供自己行使偽造支票之
用，其一次同時盜用吳水春之印章盜蓋印文於全部二十五張支票上，進而偽造如原判
決附表編號一至十二所示之支票上，則其上開盜用印章印文之行為，均屬嗣後偽造支
票之部分行為，應不另論罪。本件原判決理由認定「被告又意圖供行使之用而盜蓋
吳水春之印章偽造支票，並持以行使，核係犯有同法第二百十七條第二項、第一項（
0000000號至0000000號支票部分）、第二百零一條第一項之罪。……
被告一次接續盜用吳水春之印章於全部二十五張支票上，僅應論以一罪；被告盜用吳
水春之印章於支票領取證、支票交付登記簿及如附表編號一至十二號十二張支票上，
均係偽造私文書、偽造支票之部分行為，不另論罪。……被告所犯前開行使偽造私文
書、詐欺、偽造有價證券三罪間，有方法結果之牽連關係，為牽連犯，應從較重之偽
造有價證券罪處斷。」，原判決竟認定上訴人於票號0000000號至00000
00號空白支票上盜用吳水春之印章印文另成立刑法第二百十七條第二項盜用印章印
文罪，依上開說明，即有適用法則不當之違誤；況原判決亦未論其上開所犯之盜用印
章印文罪與其所犯之偽造有價證券等罪間有何關係，亦有判決理由不備之違法。(四)、
刑事訴訟法第九十五條第一款規定：「訊問被告應先告知犯罪嫌疑及所犯所有罪名，
罪名經告知後，認為應變更者，應再告知」，乃被告在刑事程序上應受告知之權利，
為憲法第八條第一項正當法律程序保障內容之一，旨在使被告能充分行使防禦權，以
維審判程序之公平。其所謂「犯罪嫌疑及所犯所有罪名」，除起訴書所記載之犯罪事
實及所犯法條外，自包含依刑事訴訟法第二百六十七條規定起訴效力所擴張之犯罪事
實及罪名，暨依同法第三百條規定變更起訴法條後之新罪名。法院就此等新增或變更
之罪名，均應於其認為有新增或變更之情形時，隨時、但至遲於審判期日前踐行上開
告知之程序，使被告知悉而充分行使其防禦權，始能避免突襲性裁判，而確保其權益
；否則，如僅就原起訴之犯罪事實及罪名調查、辯論終結後，擅自擴及起訴書所記載
者以外之犯罪事實或變更起訴書所引應適用之法條而為判決，就此等未經告知之犯罪
事實及新罪名而言，無異剝奪被告依同法第九十六條、第一百七十三條、第二百八十
九條等規定所應享有而屬於憲法第十六條訴訟基本權保障範圍內之辯明罪嫌及辯論（
護）等程序權，抑且直接違背憲法第八條第一項所稱「非由法院依法定程序不得審問
處罰」之規定，難謂於判決無影響，自應認該判決違背法令；至若就起訴效力擴張之
犯罪事實及變更起訴法條之同一性事實，已踐行刑事訴訟法第九十六條、第一百七十
三條、第二百八十九條等規定之調查辯論程序，僅未對被告告知新罪名而於判決無影
響時，則屬訴訟程序違法。本件檢察官起訴書原指訴上訴人觸犯刑法第二百零一條第
一項、第二百十七條第二項、第三百三十九條第一項（指上訴人詐領告訴人帳戶內之
金額新台幣五萬八千元及六萬元部分，未指訴上訴人有向北企三興分行詐領告訴人第
二本支票簿）罪嫌，原判決雖有敘明上訴人所犯刑法第二百十六條、第二百十條之部
分與起訴之事實有牽連犯之關係，為裁判上之一罪，基於審判不可分之原則，法院自
得一併審判，惟未敘明上訴人就向北企三興分行詐領告訴人第二本支票簿構成刑法詐
欺取財事實亦為起訴效力所及，逕行論斷上訴人該部分係犯刑法第三百三十九條第一
項之詐欺取財罪，而依原審審判筆錄之記載，原審對於此部分之同一性事實，固已踐
行調查辯論程序，但僅對上訴人告知起訴書記載之犯罪事實及罪名，而未告知擴張之
新事實、新罪名，依上開說明，其訴訟程序仍屬違法。以上諸端，或為上訴意旨所指
摘，或為本院得依職權調查之事項，應認原判決仍有撤銷發回更審之原因。
據上論結，應依刑事訴訟法第三百九十七條、第四百零一條，判決如主文。
中      華      民      國    八十九    年      七      月     十四     日
                              最高法院刑事第十庭
                                  審判長法官  曾  有  田
                                        法官  陳  宗  鎮
                                        法官  劉  介  民
                                        法官  魏  新  和
                                        法官  蕭  權  閔
      右正本證明與原本無異
                                              書  記  官
中      華      民      國    八十九    年      七      月     十九     日


司法院資訊處製作；財團法人民間司法改革基金會備份。
